【裁判字號】    99,消債聲,66
【裁判日期】    991011
【裁判案由】    免責
【裁判全文】
臺灣桃園地方法院民事裁定            99年度消債聲字第66號
聲  請  人
即債務人    甲○○
上列當事人因消費者債務清理事件聲請更生，經本院裁定清算程
終結後聲請免責，本院裁定如下：
    主  文
債務人甲○○不免責。
    理  由
一、按法院為終止或終結清算程序之裁定確定後，除別有規定外
    ，應以裁定免除債務人之債務。消費者債務清理條例第132
    條固定有明文。惟按債務人有因浪費、賭博或其他投機行為
    ，致財產顯然減少或負擔過重之債務，而生開始清算之原因
    者，法院應為不免責之裁定。但債務人證明經普通債權人全
    體同意者，不在此限。消費者債務清理條例第134 條第4 款
    亦定有明文。查消費者債務清理制度並非在使債務人恣意消
    費所造成之債務而轉嫁予債權人負擔，故債務人免責制度，
    應在鼓勵勤勞誠實之債務人，而非縱容債務人奢侈浪費，倘
    債務人於聲請清算前之相當期間內，利用信用金融之機會，
    恣意為非屬通常生活所需之鉅額消費或作奢侈性、浪費性之
    消費而不在意日後履行返還之能力，自不容其利用消費者債
    務清理條例中之免責制度，致濫用清算程序以規避其應負擔
    之償還責任，如此始符消費者債務清理條例之立法本旨。
二、本件聲請人即債務人甲○○前於民國97年8 月28日聲請更生
    ，經本院以97年度消債更字第735 號裁定准予開始更生程序
    ，並以98年度司執消債更字第35號進行更生程序，後因聲請
    人所提出之更生方案未能依消費者債務清理條例第60條規定
    獲得債權人同意，且不符合得由法院逕以裁定認可更生方案
    之要件，經本院以99年度消債清字第5 號裁定准予開始清算
    程序，並以99年度司執消債清字第36號進行清算程序，嗣於
    99年7 月19日裁定終止清算程序等情，有上開裁定在卷可稽
    ，並經本院調閱上開更生、清算卷宗查核無訛。
三、經查：
  (一)債權人台新國際商業股份有限公司（下稱台新銀行）、萬泰
    商業銀行股份有限公司及中國信託商業銀行股份有限公司均
    具狀表示不同意聲請人免責，並稱：聲請人之負債逾越可支
    配之所得，並就其高風險轉嫁於債權人承擔，不符公平原則
    ，並因浪費、賭博或其他投機行為，致負擔過重之債務，故
    不應予以免責等語。
  (二)查聲請人所負欠之債務均為信用貸款及現金卡借貸所生，而
    聲請人於各債權銀行之現金卡提領明細資料如下：
    1.債權人台新銀行部分：聲請人於93年11月間，單月以現金
      卡提款13次，提領金額高達新台幣（下同）25萬元，明顯
      逾越一般人生活必要之支出金額。
    2.債權人萬泰商業銀行股份有限公司部分：聲請人於94年1
      月首次動用現金卡即預借現金3 萬元，其後均僅以繳付最
      低金額方式（每次繳款均未逾1 千元），顯見其借款已逾
      越聲請人之清償能力。
    3.債權人中國信託商業銀行股份有限公司部分：聲請人之欠
      款主要為現金卡、小額信貸及通信貸款，其小額信貸及通
      信貸款之申請日皆為93年11月10日，貸款金額合計110 萬
      元，嗣於同年12月、94年1 月間持續使用現金卡預借現金
      總計8 萬5,600 元。
    4.債權人明台產物保險股份有限公司（下稱明台產險公司）
      部分：聲請人於93年8 月17日向台新銀行申請通信貸款40
      萬元，台新銀行並向明台產險公司投保同額之信用保證保
      險，因聲請人未依約還款，台新銀行受有損失後向明台產
      險公司請求理賠，經明台產險公司賠付台新銀行損失計38
      萬3,079 元後，台新銀行即將該借款債權轉讓予明台產險
      公司。
  (三)聲請人雖稱其於93、94年間因自行興建房屋花費300 萬元，
    然其僅有資金35萬元，故大額借款、以會養會，及以支票向
    一般民間債權人借款，嗣因無力支付利息，始以現金卡取得
    現金支應借款利息，因而致債務金額日益擴大等語。惟查，
    聲請人為上開大額借款時係在六和機械股份有限公司擔任技
    術員，年收入僅約53萬元，此有債權人中國信託商業銀行股
    份有限公司提出之簡易通信貸款申請書附卷可憑（見99年度
    司執消債清字第36號卷第49頁），而人民安居並不以居住於
    自有住宅為必要，租屋居住亦屬目前社會上眾多暫無力或不
    願購屋者之安居方式，且因房租支出尚得作為所得稅之扣除
    額，故租屋居住毋寧是自認經濟負擔沉重者減輕自我負擔之
    方式之一，而自行興建房屋之鉅額支出亦不得認為通常生活
    所需之消費。查聲請人自承其於93、94年間現有資金僅35萬
    元，非透過大額借款及標會不足以支付興建房屋之款項，足
    見其經濟狀況並非寬裕，其竟未思以租屋方式安居，仍執意
    耗費其年收入六倍金額自行興建房屋，致其負債逾越其可支
    配之所得，堪認聲請人確有未能妥適衡量個人清償債務能力
    、未節制開支、過度消費行為，致其負擔過重之債務，而生
    開始清算之原因，核與消債條例第134 條第4 款所稱「浪費
    、賭博或其他投機行為，致財產顯然減少或負擔過重之債務
    」等不免責事由相當。
四、綜上所述，本件聲請人既有消費者債務清理條例第134 條第
    4 款所列不應免責之事由，且聲請人又未能證明經普通債權
    人全體同意免責，業如前述，揆諸首揭法條及說明，本件債
    務人不得免責，爰裁定如主文。
中    華    民    國    99    年    10    月    11    日
              民事第二庭    法      官  劉佩宜
上為正本係照原本作成
如不服本裁定，應於裁定送達後10日內，以書狀向本院提出抗告
狀，並應繳納抗告費新臺幣1,000元。
中    華    民    國    99    年    10    月    12    日
                            書  記  官  賴柏仲

司法院資訊處製作；財團法人民間司法改革基金會備份。
